最高法院刑事判決　　　　　　　　　　　　　　　八十八年度台上字第五四三八號
　　上訴人　台灣高等法院高雄分院檢察署檢察官
　　被　告　甲○○
右上訴人因被告偽造文書案件，不服台灣高等法院高雄分院中華民國八十六年六月二
十六日第二審判決（八十六年度上訴字第八三四號，起訴案號：台灣高雄地方法院檢
察署八十四年度偵字第一六七八四號），提起上訴，本院判決如左：
    主  文
上訴駁回。
    理  由
按刑事訴訟法第三百七十七條規定，上訴於第三審法院，非以判決違背法令為理由，
不得為之。是提起第三審上訴，應以原判決違背法令為理由，係屬法定要件。如果上
訴理由狀並未依據卷內訴訟資料，具體指摘原判決不適用何種法則或如何適用不當，
或所指摘原判決違法情事，顯與法律規定得為第三審上訴理由之違法情形，不相適合
時，均應認其上訴為違背法律上之程式，予以駁回。本件原判決以第一審檢察官公訴
意旨略以：被告甲○○係高雄縣仁武鄉公所建設課技士，負責承辦土地使用分區證明
之核發業務，為依據法令從事公務之人員，明知顏兆窕於民國八十二年十二月三日向
該所申請仁武鄉○○段二七五、二七七號土地使用分區證明，依例應查閱都市計畫圖
結果，將正確之土地使用分區編定種類「市場」填記於申請書上，再交由助手打入電
腦建檔、列印出土地分區使用證明一式二份，一份作稿由渠本人核章確認後，另一份
給申請人；竟於申請書上虛偽填記為「住宅區」，交給不知情之張惠芝打入電腦及列
印出不實之證明；又基於概括之犯意，於八十二年十二月十日自服務台抽回該證明，
於八十二年十二月九日，再逕行更改電腦檔案中之使用分區為「商業區」，予以列印
將不實之證明給申請人顏女，足以損害該核發土地分區使用證明之正確性。因認被告
涉犯刑法第二百十六條、第二百十三條之行使公務員登載不實罪嫌云云。訊之被告否
認有何偽造文書犯行，辯稱：伊於申請書上將高雄縣仁武鄉○○段二七五號、二七七
號土地使用分區填記為「住宅區」純粹是疏忽所致，且絕無再逕行更改電腦檔案中之
使用分區為「商業區」等語。本件顏兆窕於八十二年十二月三日申請土地分區證明，
被告並無經手登簿事宜，而係由王儷靜與張惠芝分別於同月七日及八日前後二次登簿
，迭據渠等分別證述無訛。惟顏兆窕之申請日期既為十二月三日，王儷靜第一次登簿
亦載為同日，然何以張惠芝第二次登簿就收文日期卻記載為十二月八日﹖顯見張惠芝
第二次登簿係為配合登記簿上收文日期已載至八十四年十二月八日，為避免有所矛盾
，而為不實記載，尚與被告無涉。被告初於申請書上將「市場」用地之系爭土地填記
為「住宅區」，核與王儷靜第一次登簿內容相符，其始終並無於申請書或公文稿上填
寫「商業區」。參之證人王儷靜及張惠芝分別就登記簿之內容證稱：「是我根據技士
甲○○將該件辦妥公文稿及申請書資料寫上去的，我是根據申請書甲○○上所查填的
資料寫上去的。」及「我所登簿都是根據申請人的申請書來登簿。」等語，張惠芝復
證稱：「呂技士則會依例將申請書交給我，先去查詢電腦，如遇有以前即已申請過之
地號，則電腦就有資料出現分區種類，我就將之列印簡便行文表……如未遇有申請過
之地號，由於電腦無區分種類，即將案件交還甲○○，由渠去查閱都市計畫圖，將使
用種類、名稱填寫於申請書上，我才根據所查資料鍵入電腦……並將該件申請土地使
用分區證明簡便行文表列印出……」等語，且列印簡便行文表，核發土地使用分區證
明後登簿發文並銷號係一連貫作業，倘若被告果有將編定用途「市場」之二七五、二
七七號土地，逕行更改電腦檔案中之使用分區為「商業區」之情事，豈會於列印不實
之簡便行文表後不自行登簿發文，而交由張惠芝登簿發文，使張惠芝就不實公文書有
核對更正之機會﹖而被告承辦顏兆窕於八十二年十二月三日，申請核發本件二七五、
二七七號土地使用分區證明一案，於申請書上將編定用途「市場」誤填為「住宅區」
，純係疏失所致，嗣於八十三年六月一日，其處理案外人藍元哲申請核發同右開段二
七五、二七七號兩筆土地使用分區證明時，曾發現錯誤，有台灣省高雄縣仁武鄉八十
三年六月一日仁鄉建字第二一六九八號簡便行文表附卷可稽，當時其曾請示課長李勇
藏對發給顏兆窕之土地使用分區證明應否依職權發函更正錯誤，因課長答稱事隔半年
，並無任何人提出異議，若依職權自行發函更正，恐徒增困擾等語而作罷。又被告於
八十五年六月三日向課長抱怨此事，略謂發現錯誤後如果依職權發函更正，或許不致
於被檢察官指控故意偽造文書云云，課長當時確實無言以對，此情業經證人康淑媛到
庭結證屬實，並為證人即課長李勇藏所不否認，復陳稱：當事人來找被告時，被告才
知道錯誤，因作業很忙，時常登記錯誤等語，足認被告就右開兩筆土地於申請書上將
使用分區證明編定用途為「市場」，記載為「住宅區」，純係疏失所致。再顏兆窕申
請土地使用分區證明，該地雖屬市場用地，惟適位於住宅區用地之一角，有都市計畫
圖影本乙件附卷可查。衡情被告查閱都市計畫圖時，因業務繁忙，一時疏失而將屬於
市場用地而位處住宅區用地範圍附近之右開兩筆土地誤為係「住宅區」，尚屬可能。
此觀被告曾將土地使用分區為農業區、住宅區之土地誤載為「工業區○○○○○道路
」，嗣後依職權以仁鄉建字第二四三○七號及第二二四○三號簡便行文表更正上開錯
誤等情自明。況土地使用分區編定用途為「市場」之土地，可供多目標使用，有台灣
省政府－八四府建四字第一四二二六○號函及行政院八十四年一月十日台八十四
內字第○○九六一號函附卷可稽，較之「住宅區」之土地價值為高，該項事實業經證
人李勇藏證述在卷，足證被告無理由甘冒偽造文書刑責，將價值較高之「市場」地塗
改為價值較低之「住宅區」。且該高雄縣仁武鄉公所核發土地分區使用證明之簡便行
文表承辦人欄「技士甲○○」職章不一定每件均由被告親自核章，助理雇員張惠芝亦
曾取用該職章代為核蓋，亦據證人王儷靜到庭證述明確，則被告除查閱都市計畫圖並
將土地使用分區編定結果填載於申請書上（被告將編定用途「市場」誤填為「住宅區
」），再將之交張惠芝以電腦列印外，並無經手其他發文及登簿程序，殊難以推測或
擬制方法認定被告自服務台抽回原發證明，於八十二年十二月九日再逕行更改電腦檔
案中之使用分區為「商業區」，予以列印，將不實之證明給申請人顏兆窕。公訴人所
指證人張惠芝、周秋貴、王儷靜、顏兆窕、陳光隆、王秋明之證詞，均無法證明被告
有「明知為不實」之主觀犯意，亦無證據足以認定被告勾結顏兆窕核發不實之土地分
區使用證明書，以詐騙他人，不能證明其犯罪，因而維持第一審諭知被告無罪之判決
，駁回檢察官在第二審之上訴，已詳敘其憑以論斷之依據，所為論斷俱有卷附證據資
料足憑，從形式上觀察，原判決並無違背法令情形存在。而顏兆窕八十二年十二月三
日申請土地分區使用證明之申請書下方空白處之「二七二人行步道、二八三計畫道路
、二七五、二七七市場」等字樣，係被告受理申請，於查閱都市計畫圖後所記載，其
中該二七五、二七七原誤載為「住宅區」，嗣因受理藍元哲申請核發該二七五、二七
七號兩筆土地使用分區證明時，發現錯誤，乃以立可白將原載「住宅區」字樣塗銷，
更正為「市場」等情，已經被告供述甚詳，並經證人張惠芝、王儷靜於法務部調查局
高雄縣調查站調查時證實該申請書下方空白處之「二七二人行步道、二八三計畫道路
、二七五、二七七市場」等字樣，確係被告所載無訛，且卷附承辦案件登記簿，其中
八十二年十二月八日來文者顏兆窕部分（包含事由欄所載商、人、步），係張惠芝所
登載，亦為張女供認屬實，是檢察官上訴意旨指申請書下方空白處之「二七二人行步
道、二八三計畫道路、二七五、二七七市場」等字樣，係申請人顏兆窕所記載，市場
為商業區，及承辦案件登記簿八十二年十二月八日顏兆窕部分亦有「商、人、步」之
記載，非如原判決所謂無於申請書或公文記載「商業區」之證據，乃認原判決有理由
與卷證矛盾之違法云云，尚非可採。此外，檢察官上訴理由置原判決已明白論斷，認
被告確係出於疏忽，誤將土地使用區分市場用地載為住宅區，主觀上並無「明知」不
實而登載於公文書之直接犯罪故意等事項於不顧，對原審採證認事職權之行使，專憑
己見，漫指為違法，要非適法之第三審上訴理由，是上訴意旨所指原判決違法情事，
顯與法律規定得為第三審上訴理由之違法情形，不相適合，其上訴違背法律上之程式
，應予駁回。
據上論結，應依刑事訴訟法第三百九十五條前段，判決如主文。
中      華      民      國    八十八    年      九      月    二十三    日
                              最高法院刑事第十一庭
                                  審判長法官  陳  炳  煌
                                        法官  陳  正  庸
                                        法官  陳  世  雄
                                        法官  陳  東  誥
                                        法官  張  春  福
      右正本證明與原本無異
                                              書  記  官
中      華      民      國    八十八    年      九      月    二十九    日
